臺灣高等法院高雄分院刑事判決
　　　　　　　　　　　　　　九十三年度上訴字第一二七七號
　上訴人
　即被告　戊○○
　選任辯護人　陳文卿律師
右上訴人因誣告等案件，不服臺灣高雄地方法院九十三年度訴字
第二一八號中華民國九十三年九月三十日第一審判決（起訴案號
：臺灣高雄地方法院檢察署九十二年度偵緝字第八四三號），提
起上訴，本院判決如左：
    主  文
原判決關於偽造文書暨定執行刑部分均撤銷。
戊○○行使偽造私文書，足以生損害於他人，處有期徒刑肆月。
其他上訴駁回。
駁回部分與本判決第二項所處之刑，應執行有期徒刑柒月，緩刑
年。
    事  實
一、戊○○因恐以自己名義參加互助會二會，將遭會首及其他會
    員反對，明知庚○○並未同意以其名義參加互助會，竟基於
    行使偽造私文書之犯意，冒用其鄰居庚○○名義參加該以曹
    環為會首，會期自民國（下同）八十九年六月二十日起至
    九十年八月二十日止，每月二十日中午十二時在曹環上班
    之亞洲信託公司開標，會金為新台幣（下同）二萬元，採外
    標制，底標二千元，會員含會首在內共計十五人之互助會，
    並使不知情之曹環，將庚○○之姓名填載於會員名單內。
    嗣於八十九年十月二十日（即第五會），冒用庚○○名義偽
    造依習慣或特約足以辨明係庚○○具名以所書數字為標息金
    額參加競標文義之標單競標，而以四千五百元之標息得標，
    足生損害於庚○○及上開互助會會員十四人。嗣至九十年六
    月間因戊○○經濟陷入困境，無法繳納後期部分會款，經曹
    環向庚○○詢問後，始知上情。
二、戊○○明知其向庚○○、甲○○、乙○○、己○○、丁○○
　　、陳金專六人借貸金錢，事後因無法清償借款，而於九十年
  　七月七日中午十二時十分許，在高雄市○○區○○路三二○
    號「御花園」大樓會議室內，與前揭庚○○等六名債權人達
    成協議，並當場出於自由意志與上開債權人簽訂債務清償協
    議書，約定由其提供所有兩筆不動產供上開債權人出租收益
    ，及將其對曹環之債權四百零七萬元，讓與上開債權人作
    為清償債務之用，嗣並由乙○○及丙○○（陳金專之女）兩
    人陪同前往該大樓三樓住處，拿取戊○○前揭對曹環之債
    權憑證，庚○○、甲○○、乙○○、己○○、丁○○、陳金
    專及丙○○等人並無對其為強制或妨害自由之行為。復明知
    庚○○為取得其連絡方式，曾前往其女李娟娟就讀之龍華國
    小，詢問李娟娟是否知悉其連絡電話，並未對李娟娟有妨害
    自由之行為。詎竟意圖使庚○○、甲○○、乙○○、己○○
    、丁○○、陳金專及丙○○等七人受刑事處分，而於九十年
    七月十日寄發陳情書予高雄市政府警察局刑警大隊虛偽申告
    ：(一)庚○○、甲○○、乙○○、己○○、丁○○、陳金專等
    六人於前揭時地，共同脅迫戊○○簽訂債務清償協議書，並
    強按戊○○手印於協議書上，而犯有強制罪嫌；(二)乙○○及
    丙○○於前揭時地，強押戊○○前往大樓三樓住處，強索戊○○對曹環債權憑證，而犯有妨害自由罪嫌；(三)庚○○前
    往龍華國小，企圖綁架其女李娟娟，而犯有妨害自由罪嫌。
    嗣經高雄市政府警察局鼓山分局報請臺灣高雄地方法院檢察
    署偵查後，雖因犯罪嫌疑不足而於九十一年十一月二十九日
    對庚○○、甲○○、乙○○、己○○、丁○○、陳金專及丙○○等人以九十一年度偵字第一八七一八號不起訴處分確定
    ，惟因庚○○、丁○○、陳金專、丙○○不甘無端被訴，對
    戊○○提出誣告告訴，經戊○○於九十二年八月十二日向臺
    灣高雄地方法院檢察署檢察官自白上情而查獲。
三、案經庚○○、丁○○、陳金專、丙○○分別訴由臺灣高雄地
　　方法院檢察署偵查起訴。
    理  由
一、訊據上訴人即被告戊○○（下稱被告）對於右揭事實(一)所示
    其以庚○○名義參加該以曹環為會首之互助會，並於八十
    九年十月二十日（即第五會），以庚○○名義書寫標單，而
    以四千五百元得標，及事實(二)所示之誣告犯行供認不諱，惟
    矢口否認有何行使偽造私文書之犯行，辯稱：因曹環覺得
    伊最好不要以伊名義參加二會，伊始以庚○○名義參加該互
    助會，但事前有打電話徵得庚○○同意云云。經查：
  (一)被告未經庚○○同意，而冒用庚○○名義參加以曹環為會
  　首之互助會，並以庚○○名義標取會款等情，業據告訴人庚○○於警詢及原審審理時指訴明確，參以證人曹環於警詢
    時證述：當初起會時，並沒有庚○○的名字，是戊○○再提
    供庚○○的資料參加該互助會，當初戊○○說庚○○要藏私
    房錢，所以要跟互助會，同時戊○○叫伊不要照會，怕引起
    糾紛，所以伊沒有照會就讓戊○○以庚○○名義加入等語（
    按：證人曹環經原審依法傳拘及本院傳喚無著，依刑事訴
    訟法第一百五十九條之三第三款之規定，其警詢時所為之陳
    述，自得作為證據，附此敘明），倘被告確實徵得庚○○同
    意，始以庚○○名義參加該互助會，何須向曹環虛構庚○○入會係欲藏私房錢之事實，而不據實以告，佐以被告並進
    而要求曹環不要照會庚○○等情，足見其以庚○○名義參
    加該互助會，確未徵得庚○○之同意，否則，又何須設詞阻
    止曹環與庚○○聯繫確認？此外，復有互助會單影本一紙
    附卷可稽。被告確有如事實(一)所示之行使偽造私文書犯行，
    已至明確。被告上開所辯，顯屬事後卸責之詞，不足採信。
  (二)事實(二)所示部分，業據被告迭於檢察官偵查、原審及本院審
  　理時坦承不諱，核與告訴人庚○○、丁○○、陳金專、丙○○及被害人甲○○、乙○○、己○○於警、偵訊及原審審理
    中指訴情節相符，且經證人即被告之姊湯杏娥於檢察官偵查
    中證述明確，復有陳情書影本一份附卷足稽。是被告此部分
    之自白堪信與事實相符，被告確有如事實(二)所示之誣告犯行
    ，至為顯然。
  (三)綜上所述，本件事證明確，被告犯行堪予認定，應予依法論
  　科。
二、按文書為表現足以證明法律上權利義務或事實，或足以產生
    法律上權利關係或事實之意思表示，而互助會之標單上雖僅
    記載金額及姓名，然於標會時持以投標，係表示特定會員願
    以若干之金額競標會款之一定用意之證明，應屬依刑法第二
    百二十條第一項規定之「準文書」。查被告就如事實欄(一)冒
    用庚○○名義偽填標單持以標得會款，核被告所為，係犯刑
    法第二百十六條、第二百二十條第一項、第二百十條之行使
    偽造（準）私文書罪。其偽造庚○○簽名及填寫標金於標單
    上再持以行使，偽造署押係偽造標單（準）私文書之部分行
    為，應被偽造（準）私文書罪吸收，而其偽造（準）私文書
    之低度行為，應為行使之高度行為所吸收，應僅論以行使偽
    造（準）私文書罪。至被告如事實欄(二)所為，核係犯刑法第
    一百六十九條第一項之普通誣告罪。又誣告為妨害國家審判
    權之犯罪，誣告人者雖有使人受刑事或懲戒處分之故意，但
    衹能就其誘起審判之原因令負罪責，故以一狀誣告數人者，
    衹成立一誣告罪，而不必依被誣告者人格之法益而計算罪數
    ，適用刑法第五十五條從一重處斷之餘地，最高法院十八年
    上字第九０四號判例、四十九年臺上字第八八三號判例意旨
    均可資參照，被告雖以一書函誣告被害人及告訴人等七人，
    應亦僅論以一個誣告罪。被告所犯上開行使偽造（準）私文
    書與誣告罪二罪間，犯意各別，行為互殊，應予分論併罰。
    再按自白當時所誣告案件業經檢察官不起訴處分確定，但處
    分確定究與裁判確定不同，是其自白仍不得謂非在所誣告之
    案件裁判確定前，自應予減輕或免除其刑，最高法院三十一
    年上字二二一一號判例著有明文。查被告於九十二年八月十
    二日臺灣高雄地方法院檢察署九十二年度偵緝字第八四三號
    妨害自由案件偵查中，自白誣告犯行，有臺灣高雄地方法院
    檢察署九十二年度偵緝字第八四三號妨害自由案件九十二年
    八月十二日訊問筆錄在卷可憑，雖其所誣告之庚○○、甲○○、乙○○、己○○、丁○○、陳金專及丙○○等七人涉嫌
    妨害自由等案件，經高雄市政府警察局鼓山分局報請臺灣高
    雄地方法院檢察署偵查後，業已於九十一年十一月二十九日
    因犯罪嫌疑不足以九十年度偵字第一八七一八號不起訴處分
    確定在案，此有臺灣高雄地方法院檢察署檢察官九十一年度
    偵字第一八七一八號不起訴處分書附卷可憑，惟依前揭說明
    ，其自白仍不得謂非在所誣告之案件裁判確定前，自應依刑
    法第一百七十二條規定減輕其刑。
三、原審就被告誣告罪部分，因而適用刑法第一百六十九條第一
　　項、第一百七十二條規定，審酌被告之犯罪動機、目的、手
  　段、智識程度、犯罪所生之損害等一切情狀，科處被告有期
    徒刑伍月，認事用法皆無不合，量刑亦稱允當，被告就此部
    分上訴指摘原判決量刑太重，非有理由，應予駁回。
四、原審就被告偽造文書部分，予以論罪科刑，固非無見；然查
　　原判決就被告冒用庚○○名義參加互助會，標得會款二十九
  　萬二千三百元乙情，認被告除犯行使偽造文書外，另又犯刑
    法第三百三十九條第一項之詐欺取財罪嫌；然查檢察官認被
    告僅犯刑法第二百十條之偽造文書罪，未論以詐欺取財罪，
    有起訴書在卷可按；且質諸被告亦堅決否認有詐欺之犯行，
    辯稱：伊以庚○○名義標得會款後，仍繼續繳交該會之死會
    會款，直至九十年五月伊標得以自己名義參加之一會會款後
    ，同年六月間起，始因經濟困難，未再繳交會款，伊並非自
    始即有詐欺之犯意云云。經查，曹環所招募之前揭互助會
    係自八十九年六月二十日起至九十年八月二十日止，被告係
    於八十九年十月二十日即第五會時以庚○○名義標會，嗣後
    均按月繳交死會會款，其自己名義之互助會則在九十年五月
    二十日標得，兩會死會會款自翌月即九十年六月二十日起始
    未再繳納，即被告未繳交之死會款僅有三會，此情業據被告
    供明在卷，核與會首曹環於檢察官偵查時陳述情節相符（
    見九十年他字第二六五０號、偵查卷第三十三頁），並有互
    助會單一份在卷可稽，果被告有詐欺之意圖，斷無於標會後
    仍繼續繳交會款至僅剩三會會款未繳之理？是被告辯稱係嗣
    後經濟困難始未再繳付會款，其原無詐欺之犯意云云，應堪
    採信。原審認被告另犯詐欺罪，依牽連犯關係從一重論以行
    使偽造文書罪，即有未合，被告上訴以參加互助會有徵得庚○○同意，否認犯偽造文書，而指摘原判決此部分不當，雖
    無理由，惟原判決此部分既有可議，即屬無可維持，應由本
    院將原判決此部分連同定執行刑撤銷，審酌被告係屬初犯，
    只因恐以自己名義參加二會，將不為會首及其會員接受，一
    時失慮而觸刑章，犯罪情節尚屬輕微等情狀，爰予科處有期
    徒刑肆月。
五、被告所犯偽造文書罪所處有期徒刑肆月及所犯誣告罪所處有
　　期徒刑伍月，應定其執行刑為有期徒刑柒月。又被告前未曾
  　受有期徒刑以上刑之宣告，有台灣高等法院被告前案紀錄表
    在卷可考，其因欠庚○○等人款項，在債權人催逼之下，簽
    立「債務清償協議書」，嗣後債權人又至其女兒李娟娟就讀
    之龍華國小打聽被告下落，致被告心生恐懼，而向警察機關
    陳情，指陳庚○○等人有妨害自由等犯行，陳情書上所述雖
    有誇大不實之情，其於九十年八月六日警訊時，即向警員表
    示要撤回報案，於檢察官偵查、原審及本院審理時亦均坦認
    確有誣告犯行，顯見其頗有悔悟之意，且其尚有二名分別就
    讀國中及國小之子女賴其扶育，本院認刑之宣告已足資教訓
    ，諒無再犯之虞，認以暫不執行為適當，為啟其自新，爰併
    予諭知緩刑年。至被告冒用庚○○名義競標時所偽造之標
    單，業已丟棄之情，已經被告供陳在卷，且亦無法證明尚屬
　　存在，是被告於標單上偽造之庚○○名義署押，自不予宣告
　  沒收。
據上論斷，應依刑事訴訟法第三百六十九條第一項前段、第三百
六十四條、第二百九十九條第一項前段、第三百六十八條，刑法
第第二百十六條、第二百十條、第二百二十條第一項、第五十一
條第五款、第七十四條第一款，判決如主文。
本案經檢察官朱文彬到庭執行職務。
中　　華　　民　　國　　94　　年　　1 　　月　　4 　　日
                          臺灣高等法院高雄分院刑事第四庭
                                      審判長法官　蕭權閔
                                            法官  李嘉興
                                            法官  陳吉雄
正本證明與原本無異。
如不服本判決應於收受本判決後十日內向本院提出上訴書狀，其
未述上訴理由者，並得於提起上訴後十日內向本院補提理由書
狀（均須按他造當事人之人數附繕本)「切勿逕送上級法院」。
　　　　　　　　　　　　　　　　　　　　　　　書記官黎珍
中　　華　　民　　國　　94　　年　　1 　　月　　5 　　日
附錄本件判決論罪科刑法條：
刑法第二百十條
偽造、變造私文書，足以生損害於公眾或他人者，處五年以下有
期徒刑。
刑法第二百十六條
行使第二百十條至第二百十五條之文書者，依偽造、變造文書或
登載不實事項或使登載不實事項之規定處斷。
刑法第二百二十條第一項
在紙上或物品上之文字、符號、圖畫、照像，依習慣或特約，足
以為表示其用意之證明者，關於本章及本章以外各罪，以文書論
。
刑法第一百六十九條第一項
意圖他人受刑事或懲戒處分，向該管公務員誣告者，處七年以下
有期徒刑。
                                                      Ｈ
